ACORDAO-COMPLETO-2344305

ACÓRDÃO 596/2019 ATA 2/2019 - SEGUNDA CÂMARA

VISTOS, relatados e discutidos estes autos em fase de embargos de declaração opostos por Londe & Simões Construtora Ltda. contra o Acórdão 4070/2017-TCU-Segunda Câmara. 
ACORDAM os Ministros do Tribunal de Contas da União, reunidos em Sessão de 2ª Câmara, com fundamento no art. 34 da Lei 8.443/1992, e diante das razões expostas pelo Relator, em:
9.1. conhecer dos embargos de declaração e, no mérito, rejeitá-los;
9.2. dar ciência à Sec-MG que, ainda que não se vislumbre prejuízo à parte, deve ser observado o procedimento previsto no § 7º do art. 179 do RI/TCU;
9.3. dar ciência desta deliberação à embargante.

Embargos de Declaração opostos por Londe & Simões Construtora Ltda. contra o Acórdão 4.070/2017 - 2ª Câmara.

Segunda Câmara

Prefeitura Municipal de Dona Euzébia/MG

3. Embargante: Londe & Simões Construtora Ltda. (CNPJ 20.576.112/0001-00)

13.1. Ministros presentes: Ana Arraes (Presidente), Augusto Nardes e Raimundo Carreiro.
13.2. Ministros-Substitutos presentes: Marcos Bemquerer Costa (Relator) e André Luís de Carvalho.

ACORDAO-COMPLETO-2392966

Acórdão de Relação 561/2020 - Segunda Câmara

Acórdão de Relação

MARCOS BEMQUERER

Ministro-Substituto Marcos Bemquerer Costa

Trata-se de embargos de declaração opostos pela sociedade empresária Londe & Simões Construtora Ltda. contra o Acórdão 4070/2017-TCU-Segunda Câmara, em que seu recurso de reconsideração contra o Acórdão 3263/2016-TCU-Segunda Câmara não foi conhecido, por ser intempestivo e não apresentar fatos novos que servissem para suplantar tal condição. 
2.	A embargante suscita a ocorrência de omissão no Acórdão 4070/2017-TCU-Segunda Câmara. 
3.	Aponta que, com relação à arguição preliminar de nulidade da citação, a decisão deixou de apreciar o principal questionamento apresentado, atinente à "necessidade de comparecimento de um servidor para tentativa de citação". Sobre a matéria, segue trecho extraído dos embargos: 
"Quanto à argumentação de que a citação por edital só se dá após o esgotamento dos meios para identificação do domicílio do responsável, inclusive com comparecimento de servidor designado, que é o que determina o art. 30, II, da Resolução 170/2004 do TCU, esta sequer foi apreciada. No entanto, a mesma se demonstra como a alegação mais importante do embargante, eis que, se a citação tivesse obedecido aos critérios determinados pela resolução em comento, a mesma teria se efetivado." (grifos acrescidos) 
4.	Enfatiza que o TCU não pode adotar posições divergentes em situações similares e que, em caso análogo, em sede de recurso de revisão julgado no TC 037.374/2011-7, o Tribunal reconheceu a nulidade da citação e determinou a retomada da instrução da tomada de contas especial. 
5.	Diante disso, requer o conhecimento destes embargos, para que as questões ora apresentadas sejam analisadas, "inclusive para fins de pré-questionamento às instâncias superiores, se necessário, reconhecendo-se a obscuridade em não apreciação da alegação de necessidade de esgotamento dos meios para tentativa de citação da parte". Pleiteia ainda a concessão de efeito suspensivo ao presente recurso, nos termos do art. 287, § 3º, do Regimento Interno. 
	É o relatório.

Petrônio Peixoto Pena (OAB/MG 65.041) e outros, representando Londe & Simões Construtora Ltda.

Não atuou

TOMADA DE CONTAS ESPECIAL. CONVÊNIO. EXECUÇÃO DE MELHORIAS SANITÁRIAS. IMPUGNAÇÃO DAS DESPESAS. RESPONSABILIZAÇÃO DO PREFEITO GESTOR DOS RECURSOS E DA EMPRESA CONTRATADA. CONTAS IRREGULARES, DÉBITO E MULTA. acórdão 3263/2016-2ª câmara. iNTERPOSIÇÃO DE RECURSO PELA CONTRATADA. ALEGAÇÃO DE NULIDADE DA CITAÇÃO, entre outras. NÃO CONHECIMENTO, POR INTEMPESTIVIDADE E AUSÊNCIA DE FATOS NOVOS. CITAÇÃO VÁLIDA. acórdão 4070/2017-2ª câmara. embargos de declaração. alegação de omissão por não apreciação de tese segundo a qual, em caso de não localização do destinatário na citação por meio de carta registrada, deve-se proceder à citação mediante servidor designado, antes do chamamento por edital. conhecimento. rejeição.

TOMADA DE CONTAS ESPECIAL (TCE)

não atuou

Anoto, de início, que a minha relatoria nestes embargos decorre do § 4º do art. 287 do Regimento Interno, pois fui o Relator do recurso de reconsideração apreciado mediante o Acórdão 4070/2017-TCU-Segunda Câmara, ora embargado, atuando em substituição ao Ministro José Mucio Monteiro. 
2.	Destaco também que, observadas a singularidade, a tempestividade, a adequação do documento e a legitimidade da embargante e o seu interesse em recorrer, os presentes embargos de declaração podem ser conhecidos, ante a alegação de omissão no Acórdão 4070/2017-TCU-Segunda Câmara.
3.	Segundo a embargante, tal vício teria ocorrido porque, na apreciação do recurso que interpôs contra o Acórdão 3263/2016-TCU-Segunda Câmara, não foi analisada a alegação, inserida na sua arguição preliminar de nulidade da citação, de que haveria "necessidade de comparecimento de um servidor para tentativa de citação", como uma das medidas indispensáveis ao esgotamento dos meios para identificação do domicílio do responsável constantes da Resolução 170/2004. 
4.	Registre-se, desde logo, que a questão da nulidade da citação, suscitada sob o argumento de que "não houve, por parte deste órgão, o cumprimento das determinações constantes da Resolução TCU 170/2004", foi devidamente refutada nas análises da Serur e do MP/TCU produzidas nos autos, que concluíram pela validade do chamamento por edital, feito depois da adoção das providências requeridas no Regimento Interno e demais normativos que disciplinam as comunicações processuais efetuadas pelo TCU.
5.	Sobre o assunto, no exame de admissibilidade à peça 88, a Serur asseverou que: 
	"... pelo que consta dos autos, entende-se que a citação por edital foi válida, porquanto realizada conforme o disposto no art. 179, inciso III, do RI/TCU, após quatro tentativas de citação mediante carta registrada, que não lograram êxito (AR às peças 24, 29, 34 e 38) , mesmo tendo sido encaminhadas a endereços obtidos de pesquisas realizadas ao sistema CPF, na internet, no sistema do TCU e em documento do próprio processo, no qual foi encontrado outro possível endereço do responsável". 
6.	Nessa linha, fiz constar as seguintes considerações no julgamento do acórdão: 
"Considerando que, com relação à preliminar de nulidade da citação por edital, a Serur esclarece que foram feitas quatro tentativas de citação da empresa recorrente pelos Correios e que tais comunicações, assim como o chamamento por edital, submeteram-se aos ditames do Regimento Interno e demais normativos que disciplinam as comunicações processuais efetuadas pelo TCU; 
Considerando que, quanto à afirmação da recorrente de que as comunicações deveriam ter sido dirigidas à Av. Otawa, nº 352, Bairro Jardim Canadá, Nova Lima/MG, verifica-se que esse endereço foi utilizado em uma das tentativas de promover a citação da empresa recorrente, sem sucesso; 
Considerando que, desse modo, pelo que consta dos autos, a citação por edital foi válida;" 
7.	Particularmente com relação à alegação de que, diante do insucesso da citação via correios, haveria necessidade de comparecimento de um servidor designado do Tribunal, pois tal providência seria uma das que deveriam ser adotadas para fins de identificação do domicílio do responsável, de fato não foi formalmente abordada nas análises, o que não significa que tenha havido omissão na apreciação da matéria. 
8.	A utilização de servidor constitui uma das formas de realização das comunicações processuais desta Casa, conforme elencado no art. 179 do Regimento Interno do Tribunal e no art. 3º da Resolução 170/2004, que definem os meios pelos quais são encaminhados os respectivos expedientes. 
9.	A tese do recorrente diz que, uma vez não encontrado o responsável pela via dos Correios, o Tribunal deveria, antes do chamamento em edital, ter promovido a citação por meio de servidor designado, "que é o que determina o art. 3º, II, da Resolução 170/2004", afirmando-se ainda que "foi invertida a ordem determinada pela resolução, eis que a citação por carta registrada é a terceira na ordem lá constante" (peça 87, pp. 9 e 10) . 
10.	Ocorre que não é isso que se depreende do mencionado art. 3º da Resolução 170/2004, que não impõe o uso de mais de um meio de comunicação relacionado, muito menos estabelece uma ordem de preferência de utilização entre eles, sendo que, somente para o caso de citação por edital, exige como condição para a sua realização a não localização do destinatário por uma das demais formas listadas no artigo. 
11.	Totalmente descabida, por sinal, a compreensão da citação por servidor como medida a ser tomada com vistas à identificação do domicílio do responsável, as quais, na hipótese de não localização do responsável na citação pelos Correios, vêm expressamente fixadas no inciso II do art. 6º da Resolução TCU 170/2004, que não prevê esse tipo de providência. 
12.	Até porque, do ponto de vista prático, não se sabe qual a lógica de se enviar um servidor do Tribunal a um endereço ao qual já havia comparecido sem sucesso a empresa dos Correios, com toda a sua estrutura e praxe logística, que viabiliza, por exemplo, em cartas registradas, o retorno do agente ao local de entrega por pelos menos três vezes, quando não obtida alguma informação sobre o destinatário da comunicação. 
13.	Desse modo, conquanto a embargante considere tal tese como a sua alegação recursal mais importante, não se pode dizer que o acórdão embargado tenha sido omisso ao não abordá-la taxativamente, porquanto, além de ir de encontro à literalidade da norma, sua rejeição está implícita nas análises que assentaram a validade da citação editalícia, nas quais se entendeu que houve, previamente à realização desse chamamento, o exaurimento das providências regimentalmente previstas para a identificação do endereço e localização do destinatário. 
14.	A embargante trouxe no recurso apreciado no Acórdão 4070/2017-TCU-Segunda Câmara, bem como agora nestes embargos, julgados nos quais o Tribunal reconheceu a nulidade de citações. Na jurisprudência apresentada, contudo, diferentemente do presente caso, concluiu-se que a citação por edital foi feita sem o esgotamento das vias possíveis para a identificação do endereço do responsável, sendo oportuno frisar que em nenhuma das decisões cogitou-se a citação por servidor como uma das medidas a serem tomadas com esse fim. 
15.	Portanto, inexistindo a alegada omissão no Acórdão 4070/2017-TCU-Segunda Câmara, cabe a rejeição destes embargos de declaração. 
16.	Registre-se que, quando os autos se encontravam neste Gabinete, o embargante acostou petição (pç. 108) reclamando que, apesar da oposição dos presentes embargos, segue em andamento o processo de execução do débito objeto desta TCE, o que estaria em desacordo com o art. 287, § 3º, do Regimento Interno, que dispõe que os embargos de declaração suspendem os prazos de cumprimento do acórdão embargado. Requer, assim, "a suspensão do julgado embargado", referindo-se certamente aos efeitos do Acórdão 3263/2016-TCU-Segunda Câmara. 
17.	Não obstante a natureza cautelar do pleito, que perde seu objeto com a presente deliberação, vale anotar que a peça recursal contra o Acórdão 3263/2016-TCU-Segunda Câmara foi apresentada depois do trânsito em julgado dessa decisão, ou seja, quando não mais cabia recurso dotado de efeito suspensivo no âmbito do presente processo, e de vencido o prazo fixado para o recolhimento das dívidas referentes ao acórdão, motivo pelo qual a instrução e julgamento do recurso apreciado no acórdão embargado deu-se sem a paralisação dos procedimentos relacionados à cobrança judicial dos valores, condição que, por consectário lógico, perdura em sede destes embargos de declaração, cuja oposição, por si só, não tem o condão de devolver prazo já exaurido ou suspender as ações de cobrança eventualmente já desencadeadas. 
18.	Por fim, mencione-se que na sua última petição a embargante queixa-se também do fato de a notificação do Acórdão 4070/2017-TCU-Segunda Câmara não ter sido dirigida ao seu representante legal, pelo que requer que todas as comunicações processuais em seu nome no presente feito sejam endereçadas aos seus procuradores. Tem razão quanto a isso, já que por ocasião do referido julgamento a recorrente já se encontrava devidamente representada nos autos por advogado, aplicando-se então o disposto no § 7º do art. 179 do Regimento Interno. Assim, muito embora no caso concreto o descumprimento do mencionado dispositivo regimental não tenha efetivamente trazido prejuízo processual à parte, convém dar ciência à Sec-MG acerca do ocorrido. 
Ante o exposto, manifesto-me por que o Tribunal adote o acórdão que ora submeto a esta 2ª Câmara.
T.C.U., Sala das Sessões, 5 de fevereiro de 2019.
MARCOS BEMQUERER COSTA
Relator